臺灣臺北地方法院民事判決
108年度醫字第48號
原      告  陳遠輝  
                      居日本琦玉縣久喜市伊坂000-0 000街                        區0 
            陳遠震  
兼上二人
訴訟代理人  陳遠超  
上一人之
訴訟代理人  陳華明律師
被      告  徐志育  
            國泰醫療財團法人國泰綜合醫院

上一人  之
法定代理人  李發焜  
上二被告共同
訴訟代理人  林鳳秋律師
            張家琦律師
上列當事人間損害賠償事件，本院於民國111年2月8日言詞辯論
終結，判決如下：
    主  文
原告之訴及假執行之聲請均駁回。
訴訟費用由原告負擔。
    事實及理由
一、原告起訴意旨：
  ㈠被告徐志育為受僱於被告國泰醫療財團法人國泰綜合醫院（
    下稱國泰醫院）之胸腔內科主治醫師，主治胸腔疾患，為訴
    外人陳刻（女，民國00年0月00日生，108年2月27日死亡，
    以下逕稱其名）之主治醫師。而陳刻為原告陳遠超、陳遠輝
    、陳遠震及陳英英（其訴另以裁定駁回）之母。緣陳刻自97
    年起，即由臺大醫院胸腔科醫師即訴外人蔡子修診斷為支氣
    管擴張症（Bronchiectasis for years)多年，有間歇性痰
    液產生（Intermittent sputum production)，痰液有時為
    膿樣（sometimes purulent)，長期因該病於臺大醫院門診
    就診治療。於100年10月22日，陳刻因咳嗽(cough)、有痰（
    sputum)、呼吸困難（dyspnea)而至臺大醫院急診部就診。
    於急診部留院觀察時，主治醫師即訴外人方震中等人亦診斷
    陳刻為支氣管擴張症，有痰液無法清除（poor airway clea
    rance）而須加強胸部拍痰（chest care）之情形。該次住
    院於使用支氣管擴張劑Atrovent及抗生素並觀察3日之後，
    轉入病房繼續治療。於使用抗生素及呼吸治療後，陳刻病況
    穩定而於100年11月4日自臺大醫院出院。嗣於108年2月25日
    ，陳刻因痰液增加導致呼吸困難（progressive increase i
    n sputum and leading to compromised respiration）而
    至國泰醫院門診，由主治醫師即被告徐志育看診。經胸部X
    光檢查後，被告徐志育評估為兩側肺葉有支氣管肺炎陰影（
    CXR showed bilateral bronchopneumonic shadows），建
    議住院（suggest admission)。隨即將陳刻轉至急診室，於
    急診室中，陳刻意識不清，昏迷指數僅為5分（E3M1V1），
    而血氧飽和度為84%（正常需90%以上），屬於檢傷1級之急
    迫狀態。但胸部聽診為兩側呼吸音對稱而清楚（Chest:bila
    teral breathing sound clear,symmetric)，體溫36.7度，
    血壓123/88mmHg，脈搏88/min，呼吸20/min。準此，除意識
    不清，血氧飽和度下降外，陳刻之其他生命徵象尚稱穩定。
    於支氣管肺炎併發敗血症之診斷下，醫師施打抗生素Levofl
    oxacin。並使用高濃度氧氣面罩給氧治療（非再吸入性面罩
    non-rebreathing mask)，初始使用每分鐘15公升氧氣流量
    （15L/min），之後維持在每分鐘10公升（10L/min），血氧
    飽和度97%。依據護理紀錄，於108年2月26日上午9時50分「
    輕微痰音，呼吸淺快」，同日下午2時20分「病人呼吸顯費
    力」，2時24分「聽診呼吸音雙側輕微痰音，呼吸淺快用力
    」。108年2月27日下午4時46分由急診住院後，即記載護理
    計畫為「呼吸道清除功能失效」，新增護理診斷為「呼吸道
    清除功能失效」，總目標：「病人能有足夠換氣和氧合並維
    持呼吸道的清除功能」，顯應積極進行胸部物理治療及排痰
    措施。於未使用氧氣治療前於急診室抽血驗得陳刻之動脈氣
    體分析（arterial blood gas,ABG)數值為：pH7.248（血液
    偏酸）、pC0₂ 69.7mmHg（血液中二氧化碳過高）、PO₂為53
    mmHg（血液中氧氣過低）、O₂SAT 84.3%（血氧飽和度過低
    ），如此之數值乃因為二氧化碳於體内無法經由肺部排出的
    緣故。於使用高濃度氧氣治療後，ABG數值為：pH 7.361、p
    C0₂ 61.1mmHg(血液中二氧化碳過高）、PO₂ 242.4mmHg（血
    液中氧氣過高）、0₂SAT 99.6%（血氧飽和度過高），如此
    之數值，又因給予過高濃度氧氣而非正常）嗣後，醫師以陳
    刻罹患重病，經兩位醫師診斷認為不可治癒，且有醫學上之
    證據，近期内病程進行至死亡已屬不可避免為由，由家屬簽
    屬「不施行心肺復甦同意書」。之後因陳刻呼吸淺快費力，
    呼吸困難(S0B)，呼吸衰竭（Resp.failure)，而於108年2月
    26日下午3時51分醫囑使用BiPAP（一種使用面罩並施以壓力
    給氧之非侵襲性正壓呼吸器），以治療陳刻之呼吸情況。之
    後治療無效，陳刻於108年2月27日死亡，死亡診斷書記載死
    因為「雙側肺炎併敗血性休克」。
　㈡被告徐志育之過失行為與陳刻死亡間之因果關係：
　  支氣管肺炎與支氣管擴張合併感染之治療方式有所不同。前
    者以抗生素治療為主，後者則是以痰液清除為主。被告徐志
    育診斷為支氣管肺炎，卻疏忽未診斷出支氣管擴張症，已有
    誤診之過失：⑴按「診斷乃醫師於治療之前所不可或缺之醫
    療行為。診斷在醫療過程中甚為重要，醫師如診斷延誤，必
    使患者喪失治療時機，以致死亡之結果，其間自有相當因果
    關係，難辭其過失之責任。倘醫師疏於診斷病因，當因違反
    醫療上客觀必要之注意義務而有過失。而該診斷錯誤之過失
    ，與病患嗣後死亡之結果間，當有因果關係存在。⑵「肺炎
    」與「支氣管擴張症」二疾病並不相同，尤其是醫療處置上
    更有差異：①在致病機轉上：肺炎是指肺部發炎，發炎性滲
    出液充滿肺泡内；支氣管擴張症則通常是先前因支氣管肺組
    織的感染，以致嗣後支氣管擴張。②在治療上：肺炎是以抗
    生素治療為主；而支氣管擴張症則強調使用支氣管擴張藥物
    、化痰藥物，以及胸腔物理療法（深呼吸和咳嗽、胸壁扣擊
    、震顫的組合療法）以排出痰液。⑶就胸腔科醫師觀點，支
    氣管擴張症是肺部呼吸道永久性變大的疾病。為何呼吸道會
    擴張變大？通常是因為之前的呼吸道感染，造成支氣管壁遭
    破壞，因而呼吸道擴張變大而減少原先清除分泌物的能力，
    以致分泌物（也就是痰液）累積增加。支氣管擴張症的治療
    包括：短期使用抗生素治療感染，化痰藥物和姿勢引流及胸
    部物理治療排除累積的呼吸道分泌物。姿勢引流再加上物理
    和呼吸治療師的幫助，是重要且主要的治療。支氣管擴張症
    是一種肺部支氣管壁結構遭到破壞，產生異常且永久性擴大
    而導致的疾病。常見的症狀包括慢性反覆咳嗽伴隨濃痰、有
    些患者會出現咳血、亦可能會出現胸痛、杵狀指及呼吸困難
    等症狀。過度的慢性呼吸道發炎伴隨無法有效清除氣道分泌
    物，可能是導致支氣管擴張症的主因。過度的呼吸道發炎反
    應引起支氣管受破壞而擴大變形，因發炎而導致的呼吸道傷
    痕和畸形使擴大的支氣管失去清除分泌物的能力，讓更多的
    痰液等分泌物堆積於氣道中，阻礙氣道排除分泌物的能力，
    進一步引起細菌的聚集生長及支氣管的破壞，這樣的惡性循
    環將逐漸導致氣管結構，特別是氣管彈性纖維（elastic fi
    ber)的破壞而導致擴張。支氣管擴張的治療及預防，包括有
    效氣管分泌物的清除、減少呼吸道阻塞及控制感染。體位引
    流和胸部物理治療可以幫助氣管分泌物的清除、減少氣道的
    阻塞、降低細菌量並避免呼吸道感染。適當的抗生素治療可
    治療急性感染，減少發炎反應並減少發炎性痰液的阻塞。祛
    痰藥可以幫助痰液變稀及排除。而外科治療（手術切除）則
    適用於内科治療反應不佳且侷限性的支氣管擴張症、去除異
    物或治療危及生命的大量咳血。雖然支氣管擴張症無法治癒
    ，但適當的治療可以減少急性發作及惡化，防止更多的肺部
    損害。因此，經過適當及積極的治療，大多數患者仍然可以
    過正常的生活。⑷對於長期罹患支氣管擴張症之病患，由胸
    部X光片即足以診斷出支氣管擴張症。於胸部X光片上，可見
    一側或兩側下肺紋理局部增多及增粗現象；也就是支氣管可
    見「火車鐵執」（tram lines)的表現。這種表現，是由於
    支氣管壁（bronchial wall）的慢性發炎及纖維化而形成，
    在X光像上呈兩條平行線。若是擴張的支氣管正好是end-on
    （橫切面）時（也就是向著閱片者而來），在X光像上還會
    呈現環狀一圈一圈的病兆（ring shadow)。陳刻於國泰醫院
    門診時之胸部X光片即在心臟後方呈現「火車鐵軌」（tram 
    lines）影像、兩側下肺紋理局部增多及增粗、以及一圈一
    圈的病兆，已足以診斷為支氣管擴張症。實則該兩側下肺紋
    理局部增多，除支氣管壁擴張變粗所致之外，多是由於支氣
    管内痰液累積所致。被告徐志育不察，診斷為支氣管肺炎，
    卻疏忽未診斷出支氣管擴張症，已因閱片未詳為注意，而有
    誤診之過失。被告徐志育誤診之過失必使陳刻喪失治療時機
    ，以致死亡之結果，其間自有相當因果關係，難辭其過失之
    責。
　㈢因被告徐志育疏忽未診斷出支氣管擴張症，卻診斷為支氣管
    肺炎，以致陳刻及家屬在錯誤之訊息下簽署「不施行心肺復
    甦同意書」，告知說明亦有過失：1.支氣管擴張症雖無法治
    癒，但並非不治之症，「經過適當及積極的治療，大多數患
    者仍然可以過正常的生活。」因此若未有誤診，積極治療本
    件之支氣管擴張症，陳刻之死亡當可避免。2.由於支氣管擴
    張症並非無法控制，則「不施行心肺復甦同意書」上所記載
    陳刻經兩位醫師診斷認為不可治癒，且有醫學上之證據，近
    期内病程進行至死亡已屬不可避免云云，自有錯誤。3.告知
    之醫療訊息既有錯誤，則陳刻家屬所簽署之「不施行心肺復
    甦同意書」，即非真摯之同意，被告等非可執為阻卻違法之
    依據。⒊「不施行心肺復甦同意書」（do-not-resuscitate,
    DNR）之施行必須謹慎，非可任意為之。因為西方文獻已多
    有研究，DNR是病患於院内死亡的一個獨立因子，DNR與醫師
    提供延長生命積極介入之意願有負相關，護理人員提供的照
    顧也會因此減少，如此的情況也發生於陳刻身上。⒋綜上，
    因被告徐志育之診斷有誤，以致病況告知之内容有瑕疵，家
    屬於錯誤資訊下誤為填具「不施行心肺復甦同意書」，以致
    DNR後陳刻未能繼續受有積極診斷（診斷出支氣管擴張症）
    及治療（胸腔物理治療及插管抽痰），以致死亡。該告知說
    明之過失與陳刻之死亡間，有因果關係。
　㈣於治療處置上被告徐志育亦有過失：1.揆諸上述，對於支氣
    管擴張症，「姿勢引流再加上物理和呼吸治療師的幫助，是
    重要且主要的治療」。而於陳刻急診或住院過程中，未見被
    告徐志育有胸腔物理療法（深呼吸和咳嗽、胸壁扣擊、震顫
    的組合療法）以排出痰液之醫囑，治療上自有不足之過失。
    2.對於支氣管擴張症而呼吸衰竭的患者，更應積極插管（in
    tubation)才是正確的治療。因為此類病患通常在清除痰液
    後即可度過危險期，而氣管内插管正是清除痰液的有效利器
    。只有胸腔物理療法而未插管，因陳刻無力咳嗽排出痰液，
    胸腔物理療法效果也有限。反之，只有插管而無胸腔物理療
    法，亦非治療支氣管擴張症而呼吸衰竭之道。醫學資料及教
    科書上，亦稱：「插管的適應症不外乎：1.確保呼吸道暢通
    ；2.呼吸道的保護；3.提供抽吸清除氣管或支氣管内的分泌
    物；4.提供接駁予呼吸器以幫忙病患呼吸。」「經由氣管内
    管抽吸而幫助排除肺部分泌物是一個常見的氣管内插管適應
    症」，若未誤診，正確地將支氣管擴張症相關之治療方式告
    知家屬，家屬應會同意插管治療以清除痰液，因此此類病患
    並非藥石罔效而瀕臨死亡，痰液想方設法清除乾淨即可挽救
    之故！支氣管擴張症若有正確而積極的治療，並非不治之症
    ，更非病患其命該絕。因未有胸腔物理療法及插管之相應治
    療，以致陳刻死亡，其間有因果關係。
　㈤於急診室及病房，陳刻呈現高二氧化碳型呼吸衰竭（hyperca
    pnic respiratory failure)，於氧氣治療上不應使用高濃
    度氧氣，被告徐志育卻醫囑使用高濃度氧氣，亦有過失：⒈
    氧氣也是一種藥品，並非多多益善，而有其一定使用之危險
    性。2.對於呼吸衰竭病患之氧氣使用，首先要區分是哪一種
    呼吸衰竭。若是氧合衰竭，則可以給高濃度的氧氣。若是呼
    吸道阻塞等所致之換氣衰竭，則會呈現動脈氣體分析二氧化
    碳升高的現象，而為二氧化碳型呼吸衰竭。此種呼吸衰竭則
    要特別注意不可給予病患高濃度氧氣，以免抑制病人的自主
    性呼吸，更進一步造成呼吸衰竭。醫學教科書上即有如此記
    載。3.準此：(1)於未使用氧氣治療前，於急診室抽血驗得
    陳刻之動脈氣體分析（arterial blood gas,ABG)數值為：p
    H7.248（血液偏酸）、pC0₂ 69.7mmHg(血液中二氧化碳過高
    ）、p0₂ 53mmHg(血液中氧氣過低）、0₂SAT84.3%(血氧飽和
    度過低），因此陳刻是屬於二氧化碳型呼吸衰竭。如此之數
    值乃是因為二氧化碳於體内無法經由肺部排出的緣故。(2)
    倘詳細詢問病史，當可得知陳刻罹患支氣管擴張症多年，於
    臺大醫院進行追縱治療。而支氣管擴張症病患不易排出二氧
    化碳。(3)於給予氧氣治療以前，被告徐志育未注意到陳刻
    以往是否曾有慢性肺疾以及其血中二氧化碳分壓是否上升，
    即給予高濃度氧氣，已有過失：於急診室抽取動脈氣體分析
    後，已知呈現上開血液偏酸、血液中二氧化碳過高之數值，
    被告徐志育猶使用高濃度氧氣面罩給氧治療（非再吸入性面
    罩)，初始使用每分鐘15公升氧氣流量（15L/min)，之後於
    病房中仍如此使用，維持在每分鐘10公升(10L/min)，血氧
    飽和度97%。而非再吸入性面罩（non-rebreathing mask)供
    應流速為8-15L/min，可以提供75-100%濃度的氧氣，非再吸
    入性面罩所提供的是高濃度氧氣，當不可適用於陳刻的病況
    。於使用上開高濃度氧氣治療後，ABG數值為：pH 7.361、p
    C0₂ 61.1mmHg（血液中二氧化碳過高）、p0₂ 242.4mmHg（
    血液中氧氣過高）、0₂SAT 99.6%（血氧飽和度過高）。如
    此之數值對於陳刻的病況而言，反而因氧氣充足而造成原本
    已經適應於低濃度氧氣的呼吸中樞，受到抑制而不再呼吸。
    (4)如此高濃度氧氣之錯誤治療，導致之後陳刻呼吸淺快費
    力，而使用BiPAP（一種使用面罩並施以壓力給氧之非侵襲
    性正壓呼吸器），終至治療無效而呼吸衰竭死亡，其間有因
    果關係。
　㈥原告等請求權基礎及金額：
　⒈原告陳遠超對於被告徐志育依民法第184條第1項前段、第192
    條第1項、第195條第1項侵權行為之規定，對於被告國泰綜
    合醫院：依民法第188條第1項侵權行為之規定、民法第227
    條第1項、第227條之1不完全給付之債務不履行責任請求連
    帶負損害賠償責任。陳刻身為原告陳遠超之母，由原告陳遠
    超為陳刻辦理各項入院事宜，且住院時陳刻意識不清。準此
    ，本件醫療契約當存在於原告陳遠超與被告國泰綜合醫院間
    而屬於利益第三人契約，亦有不完全給付之債務不履行責任
    之適用。原告陳遠超請求之金額：⑴精神慰撫金：新臺幣（
    下同）1,000,000元；⑵所支出之喪葬費用：268,395元。
　⒉原告陳遠輝對於被告徐志育依民法第184條第1項前段、第195
    條第1項；原告陳遠輝對於被告國泰醫院：依民法第188條第
    1項請求連帶負損害賠償責任，原告陳遠輝請求精神慰撫金
    ：1,000,000元
　⒊原告陳遠震對於被告徐志育對於被告徐志育依民法第184條第
    1項前段、第195條第1項；原告陳遠輝對於被告國泰醫院：
    依民法第188條第1項請求連帶負損害賠償責任，原告陳遠輝
    請求精神慰撫金：1,000,000元。
　㈦並聲明：⒈被告應連帶給付原告陳遠超1,268,395元、原告陳
    遠輝、陳遠震各1,000,000元，及各自起訴狀繕本送達翌日
    起至清償日止，按年息百分之五計算之利息。⒉被告國泰醫
    院應給付原告陳遠超1,268,395元及自起訴狀繕本送達翌日
    起至清償日止，按年息百分之五計算之利息。⒊就原告陳遠
    超之給付，如任一被告為給付，他被告於該給付之同額範圍
    內免給付之義務。⒋原告院供擔保，請准宣告假執行。
二、被告答辯：
　㈠原告於起訴前曾經向臺北市政府衛生局陳情，陳情内容指出
    ：「病患家屬在經過長年努力的收集資料及暸解後，早已決
    定由於陳刻年紀已高、身心也處相當虛弱並且罹患失智症等
    等的病症導致其生活品質近數年來開始趨向惡化等的事實，
    因此早已決定在她臨終之際，就算能夠多活一天也不採取任
    何的急救與延命措施，即不想讓陳刻經歷更多的痛苦、想讓
    她安詳的走。事實上，這個決定也反映在病患下午4時50分
    進入急診室而家屬即刻在同日下午5時已經完成簽署『不施行
    心肺復甦術同意書』，並在當下及之後數次與醫生及護士的
    對話中，說明為何會採取如此決定的理由」、「於如此迅速
    的表達放棄急救、簽署同意書以及一再的對醫療人員的解釋
    之後，為何還會出現上述與家屬意願完全相反的必須讓病患
    忍受長時間的如此痛苦」，顯示陳情内容顯係指摘本件於原
    告家屬強烈堅定之意願早已因病患年紀已高，身心相當虛弱
    且罹患失智症等等情，而迅速表達放棄急救、簽署「不施行
    心肺復甦同意書」（DNR)，以及一再的對醫療人員解釋之後
    ，為何醫院人員違反家屬意願予以處置。
　㈡惟原告於本件起訴卻主張：「因被告徐志育疏忽未診斷出陳
    刻支氣管擴張症，而診斷為支氣管肺炎，以致陳刻及家屬在
    錯誤之訊息下簽署「不施行心肺復甦同意書」(DNR)，稱被
    告之告知說明有過失，以致簽署後陳刻未能繼續受有積極診
    斷及治療，以致死亡云云，顯然已更異其原來於臺北市衛生
    局陳情時強力主張其已於急診時多次向醫護人員解釋及表達
    病患不予急救而迅速簽立同意書之說法，於起訴後更易說詞
    指摘係因被告未為正確告知而造成其等簽立放棄急救同意書
    ，前後已屬矛盾，顯為臨訟之詞，實非可採。
　㈢又原告於衛生局陳情時，主張其已簽立同意書，被告徐志育
    不應給予病患積極之治療與處置，於起訴後卻又指摘稱被告
    未給予積極之胸部物理治療及排痰措施，以及氣管插管云云
    ，更屬前後矛盾，實無足採。
　㈣被告徐志育診斷病患陳刻為雙側支氣管肺炎，並無不當，且
    被告除有給予抗生素外，亦有給予支氣管擴張劑（Ipratrop
    ium+Salbutamol）及抗生素等治療，原告指稱被告診斷錯誤
    及未給予處置，顯非可採。陳刻已高齡88歲，有營養不良（
    體重28.8公斤）、帕金森氏症、胸腰椎壓迫性骨折、左股骨
    骨頸骨折術後及右侧髖骨置換術術後等病史，於108年2月25
    日下午4時51分由呼吸胸腔科門診轉入急診，家屬主訴因病
    人痰多有呼吸受挫持續一周，診斷為雙側支氣管肺炎。病患
    於急診檢傷時，當時生命徵象：血壓123/88mmHg，心跳88bp
    m，呼吸20次/分，體溫36.7度，血氧飽和度84%，綜合評估
    屬檢傷分類一級，係需緊急處置之病人，家屬於當日下午5
    時簽署不施行心肺復甦術（Do Not Resuscitate)同意書。
    而108年2月25日陳刻於急診時，被告徐志育除有對其使用抗
    生素及氧氣治療，並有給予支氣管擴張劑幫助痰液之排出，
    不論是否有原告所稱病患有支氣管擴張症之情，原告指稱被
    告徐志育因診斷錯誤而有未排痰等措施，造成病陳刻亡結果
    ，顯非可採。且本件病患施作之X光片結果，經放射線科醫
    師報告亦係判斷為雙側支氣管肺炎，並無原告指稱被告徐志
    育診斷錯誤之情，原告相關主張，顯無足採：1、原告雖稱
    陳刻前曾經臺大醫院胸腔科醫師診斷為支氣管擴張症多年最
    後一次住院於使用支氣管擴張劑Atrovent(Ipratropium)及
    抗生素並觀察後，於100年11月4日自臺大醫院出院。然此與
    陳刻於108年2月25日至被告國泰醫院就診相隔已有8年之久
    ，則原告以8年前臺大醫院診斷為支氣管擴張症，即稱此次8
    年後至被告醫院就診，亦為支氣管擴張症，已屬無稽。又支
    氣管擴張症之確定診斷應以電腦斷層檢查為之，則於臺大醫
    院是否有施作此檢查確診，亦屬有疑。2、原告另稱對於長
    期罹患支氣管擴張症之病患，由胸部X光片即足以診斷出支
    氣管擴張症，除與其所主張應施予電腦斷層檢查矛盾，且空
    言指稱本件病患胸部X光片上，可見「火車鐵軌」（tramlin
    es）的表現云云，已非可採，且出現「火車鐵軌」(tramlin
    es）表現之疾症尚有其它多種疾症，亦見所為之主張無足採
    。3、縱依原告主張，本件陳刻前於臺大醫院係給予支氣管
    擴張劑Atrovent（ipratropium）及抗生素，而本次住院被
    告徐志育亦有給予支氣管擴張劑）Ipratropium+Salbutamol
    ）及抗生素等，可知治療不僅類同，且單就支氣管擴張劑之
    使用，亦較病患先前住臺大醫院期間，多一種支氣管擴張劑
    藥物之使用，更見被告主張確無可採。
　㈤原告稱：於未使用氧氣治療前，於急診室抽血驗得陳刻之動
    脈氣體分析（arterial blood gas，ABG)數值為：pH 7.248
    (血液偏酸）、pC02₂ 69.7mmHg（血液中二氧化碳過高）、p
    0₂ 53mmHg（血液中氧氣過低）、0₂SAT 84.3%（血氧飽和度
    過低）。於使用上開高濃度氧氣治療後，ABG數值為：pH 7.
    361、pC02₂ 61.1mmHg（血液中二氧化碳過高）、p0₂ 242.4
    mmHg（血液中氧氣過高）、0₂SAT 99.6%（血氧飽和度過高
    ）。並稱如此之數值乃是因為二氧化碳於體内無法經由肺部
    排出的緣故，以及因給予過高濃度氧氣而非正常云云。然查
    ，於未使用氧氣治療之前，血液中二氧化碳為「pC02₂ 69.7
    mmHg」、而於使用氧氣治療之後血液中二氧化碳改變為「pC
    02₂ 61.lmmHg」，顯然使用氧氣前後，血液中二氣化碳數值
    由「69.7mmHg|下降至「61.1mmHg」，即已足證，原告所陳
    無足採。
　㈥並聲明：⒈原告之訴駁回。⒉如受不利判決，願供擔保請准
三、原告主張渠等為陳刻之子女，被告徐志育為被告國泰醫院聘
    僱之胸腔內科醫師；陳刻前於100年10月22日至臺大醫院急
    診就醫，主訴咳漱、咳痰、呼吸困難、聲音嘶啞，經檢查後
    診斷為肺炎、支氣管擴張症，並於同年月25日轉住院，經抗
    生素、Ipratropium（支氣管擴張劑）等治療後於同年11月4
    日出院，出院後持續回胸腔内科門診追蹤。108年2月25日陳
    刻由原告陳遠超及家屬使用輪椅推至被告國泰醫院胸腔内科
    被告徐志育門診就醫，依當日門診紀錄所示，陳刻身高150
    公分、體重24.6公斤（BMI:10.9)，血壓84/49mmHg、心跳70
    下/分，並由家屬代訴病人痰液多導致呼吸受挫，被告徐志
    育理學檢查後安排陳刻接受胸部X光檢查，結果顯示（一）
    主動脈弓明顯，心臟未增大、（二）右肺野區域出現斑駁狀
    陰影，懷疑浸潤性病變，後被告徐志育診斷為雙側支氣管性
    肺炎，並建議病人應立即住院接受治療，陳刻於同日下午4
    時51分至國泰醫院急診就醫，生命徵象為血壓123/88mmHg、
    心跳88下/分、呼吸20下/分、血氧飽和濃度為84%、昏迷指
    數為E3M1V1（5分；滿分為15分），經急診值班莊凱喬醫師
    理學檢查後醫囑非再吸入性面罩氧氣，供應流速為15L/分、
    血液檢驗，檢驗結果顯示動脈血PH值為7.437、血液中二氧
    化碳分壓為49.4mmHg（pC0₂）、血液中氧氣分壓為73.4mmHg
    （p0₂），經診斷為雙側支氣管性肺炎併敗血性休克、營養
    不良，並處方支氣管擴張劑、Levofloxacin（抗生素），同
    日下午5時莊醫師向家屬說明病情後，家屬簽署「不施行心
    肺復甦術同意書」。同日下午5時7分許陳刻血氧飽和濃度由
    84%，改善至95%，莊醫師醫囑將原非再吸入性面罩氧氣供應
    流速為15L/分，改為10L/分，並醫囑追蹤病人動脈血氧分析
    。同日下午5時20分許陳刻轉住院，入院診斷為雙側支氣管
    性肺炎併感染性休克、營養不良，主治醫師為被告徐志育，
    被告徐志育持續保持前開治療。同日晚間9時4分許病人動脈
    血氧分析檢驗結果顯示動脈血PH值為7.361、血液中二氧化
    碳分壓為61.1mmHg、血液中氧氣分壓為242.4mmHg，值班陳
    彥安醫師診視後更改氧氣供應流速為6L/分，陳刻在非再吸
    入性面罩氧氣治療、抗生素、支氣管擴張劑等治療，於同年
    2月26日出現發燒（上午5時21分發燒至38.5°C）、呼吸困難
    等症狀，且追脈血氧分析結果顯示動脈血PH值為7.248、血
    液中二氧化碳分壓為69.7mmHg、血液中氧氣分壓為53.OmmHg
    ，被告徐志育醫囑刪除非再吸入性面罩使用，改為非侵襲性
    正壓呼吸器（Bi-PAP）給予氧氣治療，並向家屬解釋病人病
    情已屬肺部疾病末期之狀態，李治中醫師亦判定病人為肺部
    疾病末期之狀態，依病歷紀錄，家屬要求放棄急救。同年2
    月27日下午6時許陳刻之心電圖顯示其無脈搏、心跳停止，
    故被告國泰醫院之醫療團隊依家屬意願未採行急救措施，並
    於當日下午6時23分宣告陳刻死亡等情，為兩造所無爭執，
    並有病歷紀錄在卷可參。
四、得心證之理由：
　　原告主張被告徐志育有違背醫療上注意義務，且與陳刻之死
    亡有因果關係，被告國泰醫院為其僱用人，應與被告徐志育
    連帶負侵權行為損害賠償責任，原告陳遠超另得依債務不履
    行之法律關係請求被告國泰醫院負損害賠償之責，被告則以
    前情置辯。本院之判斷如下：
　㈠被告徐志育對於陳刻之醫療處置有無疏失？
　⒈陳刻於100年10月間至臺大醫院急診、住院固然被診斷罹患肺
    炎、支氣管擴張症，惟支氣管擴張症為肺炎共病之一，且依
    108年2月25日胸部X光檢查結果，被告徐志育診斷陳刻罹患
    雙側支氣管性肺炎，而未診斷支氣管擴張症，尚難謂有疏失
    之處。經比對陳刻至臺大醫院與國泰醫院之用藥，均有處方
    Ipratropium（支氣管擴張劑），又陳刻本次至國泰依院就
    診時除支氣管性肺炎問題外，另患有敗血性休克，被告徐志
    育處方Levofloxacin等藥物控制感染，處置合理，並無疏失
    之處。
　⒉在慢性咳嗽且有痰液，或經常性發生呼吸道感染的病人，臨
    床可以懷疑其有支氣管擴張的可能性，並安排影像學檢查確
    定診斷；又胸部X光雖為胸部疾病一線之客觀檢查工具，惟
    其對於支氣管擴張症敏感度低，一般若在胸部X光影像上發
    現有支氣管增厚，並於側面發現兩條呈平行的線狀陰影（tr
    amtrackssign）、正面發現環狀陰影（ringshadow)時，可
    進一步醫囑電腦斷層確定診斷。而支氣管擴張症治療方法為
    給予支氣管擴張劑、類固醇等治療。陳刻於108年2月25日因
    痰液多導致呼吸受挫至國泰醫院胸腔内科徐志育醫師門診，
    被告徐志育理學檢查後安排胸部X光，該影像呈現右肺野區
    域有斑駁狀陰影，懷疑浸潤性病變，並無法診斷支氣管擴張
    症，被告徐志育依影像之發現診斷為支氣管性肺炎，並建議
    病人住院接受治療，並無疏失。
  ⒊陳刻於108年2月25日營養不良，BMI僅剩10.9，並因支氣管性
    肺炎引發呼吸受挫併有敗血性休克至國泰醫院急診就醫，到
    院時其血氧濃度僅有84%，可以判定為嚴重疾病患者，預期
    其死亡機率極高，急診室醫師向家屬說明病情後，由家屬簽
    署「不施行心肺復甦術同意書」，尚難謂有疏失之處，之後
    轉住院，被告徐志育依陳刻病況處方支氣管擴張劑、抗生素
    等用藥治療，復因另一名主治醫師診視病人病情後再次判定
    為肺部疾病屬末期狀態，後始於2月27日依家屬意願未採行
    急救措施，符合醫療常規。
　⒋就臨床經驗而言，倘病人原本病情單純，無營養不良情況下
    ，並發現嚴重肺炎合併呼吸衰竭，可以考慮插管（侵襲性給
    氧處置）處置，惟本件陳刻高齡88歲，合併營養不良，於10
    8年2月25日至被告國泰醫院急診、住院時已呈現敗血性休克
    之狀態，被告徐志育未予插管，但有使用非再吸入性面罩給
    氧處置，依病情變化於同年月26日更改為非侵襲性正壓呼吸
    器，並定期抽吸病人痰液，維持呼吸道完整等處置，尚難謂
    有疏失。
　⒌綜上，陳刻於108年2月25日因痰液多導致呼吸受挫至被告國
    泰醫院胸腔内科醫師即被告徐志育門診，經胸部X光檢查後
    發現雙側支氣管性肺炎，被告徐志育建議住院接受治療，陳
    刻經由急診辦理住院，入院診斷為雙側支氣管性肺炎併敗血
    性休克、營養不良，被告徐志育依檢查、檢驗結果醫囑非再
    吸入性面罩氧氣、支氣管擴張劑、抗生素等醫療處置及用藥
    ，符合陳刻病情所需，尚未發現被告徐志育之醫療處置有疏
    失之處；嗣陳刻經治療，惟其病程持續進展惡化，終至呼吸
    衰竭而於同年月27日死亡，陳刻之死因，亦難認與被告徐志
    育未診斷為之氣管擴張症有關。
　㈡被告徐志育是否未為積極之醫療處置而有違醫療常規？　
　1.陳刻108年2月25日下午4時51分至被告國泰醫院急診，經檢
    查其血氧飽和濃度為84%，而於同日下午4時54分起接受氧氣
    治療，同日下午5時1分經護理採血化驗，結果顯示動脈血PH
    值為7.437、血液中二氧化碳分壓為49.4mmHg、血液中氧氣
    分壓為73.4mmHg。其動脈血氣體分析數據呈現缺氧狀態，依
    卷證資料研判，陳刻缺氧狀態為罹患雙側支氣管性肺炎併敗
    血性休克所致。一般病人經檢查發現有缺氧狀況，應給病人
    氧氣使用。一般正常人正常血氧濃度在95~100%，倘血氧濃
    度低於90%以下，則可能會出現精神不集中等慢性缺氧狀態
    ，若數值持續下降至80%以下，可能會損害大腦與心臟等臟
    器，並發生死亡之風險，因此，若處於低氧之狀態，常規上
    應施予氧氣療法，而非再吸入性面罩則為一種可以提供75-1
    00%濃度之氧氣吸入器裝置；陳刻於108年2月25日因雙側支
    氣管性肺炎引發呼吸受挫至國泰醫院急診就醫，到院時其血
    氧濃度僅有84%，急診室醫師醫囑使用非再吸入性面罩給予
    氧氣治療，處置合理，當日下午5時20分轉住院，由被告徐
    志育主治，被告徐志育保持使用非再吸入性面罩給予氧氣治
    療，供應流速為10L/分，經追蹤血氧濃度、動脈血氣體分析
    數據，發現陳刻血液中二氧化碳分壓及血液中氧氣分壓改善
    而將氧氣供應流速調整為6L/分，俟同年2月26日追蹤陳刻動
    脈血氣體分析數據，結果發現其同年月26日追蹤其血液中二
    氧化碳分壓由原61.lmmHg上升至69.7mmHg（pC0₂參考值為35
    .0〜45.0mmHg)、血液中氧氣分壓由原242.4mmHg下降至53.0m
    mHg(pO₂參考值為83.0～108.0mmHg)，被告徐志育醫囑將非再
    吸入性面罩改為使用BiPAP呼吸器給氧，尚未發現有疏失之
    處。
　⒉若處於低氧之狀態，常規上應施予氧氣療法，而非再吸入性
    面罩則為一種可以提供75-100%濃度之氧氣吸入器裝置，且
    通常係在使用非侵襲性正壓呼吸器（Bi-PAP)前的選擇。查
    陳刻108年2月25日即因雙側支氣管性肺炎併敗血性休克，造
    成其呼吸受挫就醫，到院時其血氧濃度僅有84%，瀕臨呼吸
    衰竭之狀態，而接受非再吸入性面罩給予氧氣治療，復於同
    年月26日追蹤其血液中二氧化碳分壓由原61.1mmHg上升至69
    .7mmHg（pC0₂參考值為35.0~45.0mmHg)、血液中氧氣分壓由
    原242.4mmHg下降至53.0mmHg（pO₂參考值為83.0~108.0mmHg
    ），被告徐志育醫囑更改使用非侵襲性正壓呼吸器給氧治療
    ，因陳刻到院時即瀕臨呼吸衰竭，且108年2月26日使用非侵
    襲性正壓呼吸器係因其原有雙側支氣管性肺炎併敗血性休克
    病程進展所致，與使用非再吸入性面罩應無關。
　⒊陳刻因痰液多導致呼吸受挫至被告徐志育醫師門診，經胸部X
    光檢查後發現右肺野區域有斑駁狀陰影，懷疑浸潤性病變，
    被告徐志育建議病人住院接受治療，故陳刻於當日經由急診
    辦理住院，經檢查後診斷為雙侧支氣管性肺炎併敗血性休克
    、營養不良，雖經治療，惟其病程持續惡化，終至呼吸衰竭
    而於同年月27日死亡，依病人就醫歷程研判，其死亡原因為
    肺炎合併敗血性休克，被告徐志育雖未予插管，但有使用非
    再吸入性面罩給氧處置，依病情變化於同年月26日更改為非
    侵襲性正壓呼吸器，並定期抽吸病人痰液，維持呼吸道完整
    等醫療處置，難謂未為積極治療。
　⒋原告另以：陳刻為罹患支氣管擴張症之病患，被告徐志育疏
    忽予以診斷為支氣管肺炎，以致家屬在錯誤訊息下簽署不施
    行心肺復甦術同意書，以致未予支氣管擴張症應有治療（姿
    勢引流、胸部物理治療、插管清除痰液），致陳刻死亡，被
    告徐志育顯有疏失云云。查陳刻於急診時胸部X光檢查結果
    ，並無法診斷為支氣管擴張症，且原告及家屬亦未告知陳刻
    罹患此病症（參見本院卷第406頁）；惟支氣管擴張症屬肺
    炎共病之一，且經比對臺大醫院與被告徐志育對陳刻之處方
    用藥，均使用Ipratropium（支氣管擴張劑），而支氣管擴
    張症治療方式即為使用支氣管擴張劑與類固醇等治療（見本
    院卷第381頁高雄長庚紀念醫院醫事鑑定報告），被告徐志
    育之用藥應屬正確，縱未診斷為支氣管擴張症，其用藥並無
    礙於支氣管擴張症之治療。且依病歷紀錄，被告徐志育雖未
    對陳刻進行插管，然已使用替代方式即非再吸入性面罩、非
    侵襲性正壓呼吸器供應充足氧氣，並定期抽吸痰液維持呼吸
    道完整，其處置與原告所主張姿勢引流、胸部物理治療、插
    管之目的係為達排除痰液、幫助呼吸之目的相同，尚難謂被
    告徐志育之醫療處置有疏失。又陳刻於108年2月25日下午到
    被告國泰醫院時已營養不良，BMI僅剩10.9，並因支氣管性
    肺炎引發呼吸受挫併有敗血性休克，同日下午4時53分在急
    診室測得血氧濃度僅有84%，可以判定為嚴重疾病患者，預
    期其死亡機率極高，且陳刻之家屬係在急診時於同日下午5
    時尚在理學檢查階段，即簽署「不施行心肺復甦術同意書」
    （見本院卷第77頁護理紀錄），於同日下午5時20分始轉住
    院，由被告徐志育擔任主治醫師，足認於被告徐志育尚未接
    手前，原告及家屬即有於陳刻臨終時不施行心肺復甦術之意
    願，難認係因被告徐志育告知錯誤診斷始簽署之。陳刻係因
    營養不良，嚴重肺炎合併呼吸衰竭、敗血性休克之病程進展
    死亡，亦難認與簽署不施行心肺復甦術同意書有相當因果關
    係。
  ㈢本件原告未能舉證被告徐志育對陳刻之醫療處置有何違反醫
    療常規之疏失，且陳刻之死亡原因雙側肺炎併敗血性休克，
    與未診斷為之氣管擴張症或簽署不接受心肺復甦術間並無因
    果關係。是原告主張被告徐志育有過失侵權行為，致陳刻死
    亡等節，尚無從認定可採。而被告徐志育之過失侵權行為既
    不能認定，則原告請求被告國泰醫院負僱用人之連帶賠償責
    任，亦屬無據。又本件既無積極足夠之證據可資證明被告徐
    志育對陳刻所為之醫療行為有何過失，依被告國泰醫院與病
    患陳刻或原告陳遠超間之醫療契約關係，亦難認被告國泰醫
    院有未依債之本旨為完全給付之情形。則原告依民法侵權行
    為之法律關係、債務不履行損害賠償之法律關係、不完全給
    付損害賠償之法律關係請求被告連帶賠償原告陳遠超喪葬費
    用、精神上損害共1,268,395元、原告陳遠輝、陳遠震精神
    上損害賠償各1,000,000元，均無所據。
五、綜上所述，原告依侵權行為、債務不履行、不完全給付損害
    賠償之法律關係請求被告應連帶給付原告陳遠超1,268,395
    元，及自起訴狀繕本送達翌日起至清償日止，按年息5%計算
    之利息；被告應連帶給付原告陳遠輝、陳遠震各1,000,000
    元，及自起訴狀繕本送達翌日起至清償日止，按年息5%計算
    之利息，均為無理由，應予駁回。原告之訴既經駁回，其假
    執行之聲請，亦失所依據，併予駁回。
六、本件判決之基礎已臻明確，兩造其餘之攻擊防禦方法、所提
    證據及聲請調查之證據，均經斟酌，核與判決之結果不生影
    響，爰不一一論述，附此敘明。
七、訴訟費用負擔之依據：民事訴訟法第78條、第85條第1 項前
    段。 　　
中　　華　　民　　國　　111 　年　　3 　　月　　18　　日
                  醫事法庭    法　官　薛嘉珩
以上正本係照原本作成。
如對本判決上訴，須於判決送達後20日內向本院提出上訴狀。如
委任律師提起上訴者，應一併繳納上訴審裁判費。
中　　華　　民　　國　　111 　年　　3 　　月　　18　　日
                              書記官  范國豪